臺灣高等法院民事判決
109年度重上字第821號
上  訴  人  劉意洲  
            張玉英  
            吳振東  
            陳振中  
            陳振邦  
共      同
訴訟代理人  余學淵律師
被  上訴人  永光股份有限公司
法定代理人  彭雪芬  
訴訟代理人  林慶苗律師
上列當事人間請求返還不當得利事件，上訴人對於中華民國109
年8月27日臺灣臺北地方法院109年度重訴字第298號第一審判決
提起上訴，本院於民國110年6月8日言詞辯論終結，判決如下：
    主      文
上訴駁回。
第二審訴訟費用由上訴人負擔。
    事實及理由
一、上訴人主張：訴外人簡義仁擔任起造人，申請於新北市○○區
    ○○段0000○0000○0000地號土地（重測前依序為ＯＯＯ段ＯＯＯ小段
    5之12、5之13、5之14地號土地，下各以重測後地號稱之，
    合稱系爭土地）上，興建附表一建物（下稱系爭建物），於
    民國（下同）68年2月28日取得系爭土地共有人之土地使用
    權同意書暨土地所有權人簽章表（下稱系爭同意書），並經
    主管機關於69年3月24日核發系爭建物之使用執照，簡義仁
    乃有權占有系爭土地。訴外人劉占達、吳美女及上訴人張玉
    英（下以姓名稱之，以上3人下合稱劉占達等3人）為籌建長
    青醫院，共同於74年3月20日向簡義仁購買其所有之系爭建
    物及系爭土地所有權應有部分（下稱應有部分），劉占達等
    3人於74年3月27日各自取得系爭建物應有部分各1/3，及於
    同年4月3日各自取得系爭土地應有部分各0000000/506688。
    嗣上訴人劉意洲（下以姓名稱之）於84年11月10日受贈其父
    劉占達就系爭建物之應有部分；上訴人吳振東、陳振中、陳
    振邦（下以姓名稱之，並合稱吳振東等3人）於102年8月31
    日繼承其等母親吳美女就系爭建物、土地之應有部分，並於
    103年2月17日辦理分割繼承登記。被上訴人則於78年7月3日
    、9月18日、12月30日陸續向系爭土地其他共有人購得系爭
    土地應有部分，該等共有人或前手有於系爭同意書用印，被
    上訴人應受系爭同意書之拘束，並繼受其等與簡義仁間之權
    利義務關係。且被上訴人購買應有部分時，明知系爭土地共
    有人自74年4月3日至78年7月3日止，均容忍系爭建物使用系
    爭土地，長達4年有餘，伊等與其他共有人間成立默示分管
    契約，被上訴人竟向伊等詐稱伊等無權以系爭建物占用系爭
    土地，致伊等陷於錯誤，而於103年5月28日與被上訴人簽訂
    協議書（下稱系爭協議書）及土地租賃契約書（下稱系爭租
    約），並於附表二所示日期交付租金，共計新臺幣（下同）
    6,540,367元予被上訴人。伊等以本件起訴狀繕本於108年12
    月6日送達被上訴人，依民法第92條第1項規定撤銷系爭協議
    書及租約之意思表示，系爭協議書及租約業經撤銷，被上訴
    人受領上開租金屬無法律上原因，爰依民法第179條前段規
    定，請求被上訴人返還6,540,367元及如附表二所示之利息
    。又縱使系爭協議書及租約未經撤銷，但伊等係受被上訴人
    詐欺而交付附表二編號1至4之租金，而伊等之侵權行為損害
    賠償請求權（原主張民法第28條規定，於本院更正為民法第
    184條第1項後段，本院卷二第91頁）已時效完成，故選擇合
    併依民法第197條第2項適用關於不當得利之規定，請求被上
    訴人返還附表二編號1至4所示租金及利息等語。上訴聲明求
    為判決：㈠、原判決廢棄。㈡、被上訴人應給付上訴人6,540,
    367元及如附表二所示之利息。㈢、願供擔保，請准宣告假執
    行。
二、被上訴人則以：否認系爭土地共有人間有默示成立分管契約
    。伊於102年10月21日以存證信函向上訴人主張權利前，雖
    未對上訴人使用土地表示意見，但僅是單純沉默，非默示同
    意上訴人使用系爭土地。至於系爭同意書未經當時全體共有
    人用印，且簽章之共有人、應有部分與斯時之實際共有人、
    應有部分有不符之處，非屬分管。兩造簽立系爭協議書及租
    約時，伊不知悉有系爭同意書之存在，且伊不受系爭同意書
    之拘束，亦未繼受前手或前前手與簡義仁間之權利義務關係
    。又兩造磋商租約過程長達7月有餘，上訴人聘請律師為其
    分析租賃契約法律效力及審核契約條文後，始簽立系爭協議
    書及租約。是伊未對上訴人施以詐術，使被上訴人簽立系爭
    協議書及租約，上訴人依民法第92條第1項規定撤銷系爭租
    約及協議書，顯屬無據，且該撤銷權已逾除斥期間而消滅。
    伊係依系爭協議書及租約，按伊之應有部分比例取得租金，
    有法律上之原因，上訴人本件請求均屬無據等語，資為抗辯
    。並答辯聲明求為判決：㈠、上訴駁回。㈡、如受不利判決，
    願預供擔保免為假執行。
三、兩造不爭執之事實（本院卷一第472至474頁）：
㈠、淡水鎮ＯＯＯ段ＯＯＯ小段5-11、5-2地號土地（下稱5-
　　11、5-2地號土地）於68年2月28日所有權人及持分比例如本
    院卷一第229至231頁所示。
㈡、簡義仁為起造人依土地法第34條之1第1項規定，申請興建系
    爭建物，檢附5-2、5-11地號土地部分共有人於68年2月28日
    出具之系爭同意書，於69年3月24日建築完成，並領有使用
    執照，於72年5月30日完成建物所有權第一次登記(原審109
    年度北簡字第1238號卷〈下稱北簡卷〉第43至52頁、第99至10
    0頁、原審卷第103至114頁；本院卷二第92頁)。
㈢、5-11地號土地於72年4月7日分割增加5-13及5-14地號土地，
    於106年11月11日經地籍圖重測後依序編定為ＯＯ段1271、 12
    65、1267地號土地；5-2地號土地於72年4月7日分割增加5-1
    2地號土地，於106年11月11日經地籍圖重測後編定依序為ＯＯ
    段1262、1263地號土地（本院卷一第225頁）。
㈣、劉占達等3人於74年3月20日向簡義仁購買其所有系爭建物（
    每人應有部分各1/3）及坐落1263、1265、1267地號土地應
    有部分（每人應有部分各0000000/506688），上開建物應有
    部分以買賣為原因於74年3月27日移轉登記予劉占達等3人，
    上開土地應有部分以買賣為原因於74年4月3日移轉登記予劉
    占達等3人，劉占達等3人在系爭建物經營長青醫院（北簡卷
    第101至131頁、本院卷一第183至191頁、第203、205至206
    頁、第207至218頁）。
㈤、劉占達於84年11月10日將其所有系爭建物應有部分贈與劉意
    洲，並於84年12月15日完成所有權移轉登記；劉占達就系爭
    建物坐落之基地應有部分未一併移轉登記予劉意洲（本院卷
    一第183至191頁、第204、206頁）。
㈥、吳振東、陳振中、陳振邦於102年8月31日繼承母親吳美女所
    有系爭建物應有部分（每人應有部分依序為1/12、1/12、1/
    6）及坐落1263、1265、1267地號土地應有部分（每人每筆
    土地應有部分依序為506688/00000000、506688/00000000、
    0000000/00000000），並於103年2月17日辦理分割繼承登記
    （本院卷一第213至218頁、第203至204頁）。
㈦、上訴人現均為系爭建物共有人，張玉英、吳振東3人及劉占達
    現均為系爭土地共有人。
㈧、被上訴人原設立名稱為永光興業投資股份有限公司，於80年2
    月5日更名為永光股份有限公司（原審卷第53、235頁）。
㈨、被上訴人自78年7月3日、9月19日、12月30日分次向系爭土地
    其他共有人購買系爭土地應有部分，並依序於78年9月19日
    、同年11月2日、79年3月8日登記取得所購買之系爭土地應
    有部分，如本院卷一第645至647頁所示（本院卷一第235至2
    36頁、第278、279頁、第645至647頁、第652至653頁）。
㈩、被上訴人於102年10月21日寄送台北南陽001692號存證信函予
    長青醫院及其代表人洪奇昌，表示系爭建物坐落於系爭土地
    構成不當得利，該存證信函於翌日送達長青醫院（本院卷一
    第557至559頁）。
、兩造於103年5月28日簽訂系爭協議書及租約（北簡卷第205至
    208頁）。
、上訴人於附表二所示日期交付附表二所示租金予被上訴人(本
    院卷一第119頁、北簡卷第81至90頁)。
四、上訴人主張被上訴人明知系爭土地共有人間有默示分管契約
    ，竟向伊等詐稱伊等無權以系爭建物占用系爭土地，致伊等
    陷於錯誤，而與被上訴人簽訂系爭協議書及租約並交付租金
    6,540,367元，爰依民法第92條第1項規定撤銷系爭協議書及
    租約之意思表示，並依民法第179條前段規定，請求被上訴
    人返還6,540,367元本息，及選擇合併依民法第197條第2項
    規定（侵權行為法律關係為民法第184條第1項後段），請求
    被上訴人返還附表二編號1至4所示租金及利息等語，為被上
    訴人所否認，並前詞置辯，茲查：
㈠、上訴人主張被上訴人應繼受系爭同意書之效力，不得再向伊
    請求不當得利，竟詐稱伊等無權占有系爭土地，令伊陷於錯
    誤簽立系爭協議書及租約並交付租金，是否有據？
  ⒈按當事人主張有利於己之事實者，就其事實有舉證之責任，
    民法第277條本文定有明文。次按最高法院48年度台上字第 
    1065號判例，認為「共有人於與其他共有人訂立共有物分割
    或分管之特約後，縱將其應有部分讓與第三人，其分割或分
    管契約，對於受讓人仍繼繼存在」，就維持法律秩序之安定
    性而言，固有其必要，惟應有部分之受讓人若不知悉有分管
    契約，亦無可得而知之情形，受讓人仍受讓與人所訂分管契
    約之拘束，有使善意第三人受不測損害之虞，與憲法保障人
    民財產權之意旨有違，上述判例在此範圍內，嗣後應不再援
    用（大法官解釋349號解釋文參照）。查上訴人主張被上訴
    人應受系爭同意書之拘束，並繼受其前手或前前手與簡義仁
    間之權利義務關係一節，為被上訴人否認，是依民事訴訟法
    第277條本文規定，應由上訴人就符合上開解釋文所示債權
    物權化之構成要件事實負舉證之責。
  ⒉經查，上訴人就上開主張，固提出系爭同意書為憑（本院卷
    一第77至83頁）。然依前開三之㈠、㈡及兩造不爭執之所有權
    人持分比例比較表（本院卷一第633至639頁），系爭同意書
    欠缺68年2月28日當時共有人即訴外人黃丕基及駱林2人之用
    印，且所載共有人即訴外人康張柳、黃寶鳳、林萬來、黃萬
    福之應有部分比例與實際應有部分比例不符，顯見系爭同意
    書非全體共有人共同為之。且觀系爭同意書之文義，僅記載
    系爭同意書上之土地共有人同意起造人簡義仁興建系爭建物
    ，未顯示全體共有人間有就系爭土地約定各自占有管理之意
    旨（本院卷一第77頁），再參以上訴人自認系爭同意書不具
    有分管契約性質（本院卷一第627頁），上訴人復未提出任
    何證據證明簡義仁興建系爭建物占有系爭土地究為有償抑或
    無償之使用，以及簡義仁與在系爭同意書用印之共有人間成
    立之原因法律關係究屬為何（本院卷二第93頁），是系爭同
    意書既非系爭土地共有人間之分管契約，亦無從據以推知簡
    義仁使用系爭土地興建系爭建物，與其他土地共有人間究本
    於何種法律關係，揆諸前開說明，系爭同意書自不能拘束被
    上訴人。
  ⒊依上開三之㈡、㈣至㈥所示，簡仁義乃系爭建物之起造人，並取
    得使用執照，完成建物所有權第一次登記，劉占達等3人向
    簡義仁購買取得系爭建物所有權，再由劉意洲受贈劉占達之
    系爭建物應有部分，吳振東等3人繼承吳美女之系爭建物應
    有部分，上訴人本於系爭建物所有權人身份，可隨時調閱使
    用執照申請卷宗，查知系爭同意書之存在；反之，被上訴人
    未經上訴人，無法查閱簡義仁持如何文件申請起造系爭建物
    。又被上訴人於102年10月間寄發存證信函予上訴人主張不
    當得利，兩造歷經數月磋商後簽立系爭協議書及租約，上訴
    人嗣依約交付如附表所示租金，上訴人未曾提及有系爭同意
    書存在，亦未提出任何證據證明被上訴人知悉簡義仁占有系
    爭土地之權源，再參以上訴人自認其於108年10月間與被上
    訴人相約換約時，始申請查閱使用執照申請卷案而調得系爭
    土地使用權同意書等語（北簡卷第9頁），則上訴人主張被
    上訴人故意隱瞞系爭同意書存在之事實，詐使伊等同意簽訂
    系爭協議書及租約，並支付租金云云，顯不可採。
  ⒋綜上，被上訴人之前手或前前手雖於系爭同意書用印，但被
    上訴人未繼受前手或前前手與簡義仁間之法律關係，不受系
    爭同意書之拘束，且被上訴人並無隱匿系爭同意書存在之事
    實，則上訴人執系爭同意書，主張受被上訴人詐欺而交付使
    用系爭土地之對價云云，自屬無據。
㈡、上訴人主張被上訴人明知伊等與系爭土地共有人間成立默示
    分管契約，竟向伊等施以詐術，聲稱伊等無權占有，致伊等
    陷於錯誤而簽立系爭協議書及租約並交付租金，是否有據？
  ⒈按共有物分管之約定，雖不以訂立書面為要件，倘共有人間
    實際上劃定使用範圍，對各自占有管領之部分，互相容忍，
    對於他共有人使用、收益各自占有之土地，未予干涉，已歷
    有年所，即非不得認有默示分管契約之存在（最高法院83年
    度台上字第1377號判決意旨參照），係以共有人間劃定使用
    範圍，各自占有管理土地，且彼此均未干涉各自占有管理土
    地歷有年所之情形，與單一共有人占有使用土地，他共有人
    消極未出面反對或主張權利之情形不同。次按默示之意思表
    示，係指依表意人之舉動或其他情事，足以間接推知其效果
    意思者而言，倘單純之沉默，依交易上之慣例或特定人間之
    特別情事，在一般社會之通念，可認為該沉默有一定之意思
    表示者，亦非不得謂為默示之意思表示（最高法院29年上字
    第762號判決先例、99年度台上字第790號判決參照）。換言
    之，非謂土地共有人未就他共有人長期占有使用土地予以干
    涉或主張權利，即可推定有與占用人成立分管契約之默示意
    思表示，仍應審究共有人有何積極舉動或其他特別情事足以
    推知該等共有人有同意該占用人使用土地之效果意思。查上
    訴人主張系爭土地共有人間有默示分管契約存在，且為被上
    訴人於78年間購買系爭土地應有部分時明知等語，為被上訴
    人否認，依民事訴訟法第277條本文規定，自應由上訴人就
    上開主張之事實負舉證之責。
  ⒉按共有土地或建築改良物，其處分、變更及設定地上權、農
    育權、不動產役權或典權，應以共有人過半數及其應有部分
    合計過半數之同意行之。但其應有部分合計逾3分之2者，其
    人數不予計算，土地法第34條之1第1項定有明文。又75年8
    月18日內政部台內地字第429733號函釋，土地法第34條之1
    第1項所稱「處分」，包括買賣、交換、共有土地上建築房
    屋及共有建物之拆除等法律上之處分與事實上之處分，但不
    包括贈與等無償之處分。經查，上訴人主張系爭土地之其他
    共有人於74年4月3日至78年7月3日止期間，均容忍系爭建物
    之存在，長達4年有餘等語，固為被上訴人所不爭執，惟查
    ，上訴人未提出任何事證證明共有人間實際上劃定使用範圍
    ，各自占有管領部分土地一情。且揆諸前開三之㈡，簡義仁
    係依土地法第34條之1第1項規定取得部分共有人同意後，占
    有使用系爭土地興建系爭建物，則其他共有人於74年4月3日
    至78年7月3日期間容忍系爭建物之存在未予干涉，諒係認為
    簡義仁係合法起造系爭建物所致，上訴人復未提出任何證據
    證明其他共有人有積極舉動或有其他特別情事，足以推知其
    他共有人有與上訴人（除劉意洲外）成立分管契約之默示意
    思表示，準此，自難僅因其他共有人之單純沉默，遽以推論
    全體共有人間默示成立分管契約。
  ⒊綜上，上訴人主張系爭土地之全體共有人於78年7月3日以前
    ，默示成立分管契約云云，為不可採，因此，被上訴人嗣後
    取得系爭土地之應有部分，向上訴人主張給付使用系爭土地
    之對價，乃正當之權利行使。上訴人主張被上訴人明知系爭
    土地全體共有人於78年7月3日以前默示成立分管契約，竟向
    伊等施以詐術，聲稱伊等無權占有，致伊等陷於錯誤而簽立
    系爭協議書及租約並交付租金云云，均屬無據。
㈢、系爭協議書及租約是否經上訴人依民法第92條第1項規定撤銷
    而不存在？上訴人得否依民法第179條、第197條第2項（侵
    權行為法律關係為民法第184條第1項後段）規定，請求被上
    訴人返還租金？
　⒈按因被詐欺或被脅迫而為意思表示者，表意人得撤銷其意思
    表示。但詐欺係由第三人所為者，以相對人明知其事實或可
    得而知者為限，始得撤銷之；無法律上之原因而受利益，致
    他人受損害者，應返還其利益。雖有法律上之原因，而其後
    已不存在者，亦同，民法第92條第1項、第179條分別定有明
    文。查被上訴人未對上訴人施以詐術，使上訴人簽立系爭協
    議書及租約並交付租金，上訴人主張依民法第92條第1項規
    定撤銷系爭協議書及租約，當屬無據。兩造間之系爭協議書
    及租約既未經撤銷，被上訴人依系爭租約受領附表二所示之
    租金，即屬有法律上之原因，上訴人依民法第179條規定，
    請求被上訴人返還6,540,367元本息，顯屬無據。
　⒉次按因故意或過失，不法侵害他人之權利者，負損害賠償責
    任。故意以背於善良風俗之方法，加損害於他人者亦同；損
    害賠償之義務人，因侵權行為受利益，致被害人受損害者，
    於前項時效完成後，仍應依關於不當得利之規定，返還其所
    受之利益於被害人，民法第184條第1項、第197條第項2分別
    定有明文。被上訴人並無上訴人所指之詐欺行為，業如前述
    ，上訴人執以主張被上訴人應負民法第184條第1項後段之 
    損害賠償責任，為無理由，則上訴人依民法第197條第2項規
    定，請求被上訴人返還附表二編號1至4之租金及利息，亦屬
    無據。
五、綜上所述，上訴人依民法第179條規定，請求被上訴人應給
    付6,540,367元，及依民法第197條第2項規定，請求被上訴
    人應給付附表二編號1至4之金額，並均加計給付如附表二所
    示之利息，非屬正當，不應准許。從而原審所為上訴人敗訴
    之判決，並無不合。上訴論旨指摘原判決不當，求予廢棄改
    判，為無理由，應駁回其上訴。
六、本件事證已臻明確，兩造其餘之攻擊或防禦方法及所用之證
    據，經本院斟酌後，認為均不足以影響本判決之結果，爰不
    逐一論列，附此敘明。
七、據上論結，本件上訴為無理由，依民事訴訟法第449條第1項
    、第78條、第85條第1項前段，判決如主文。
中　　華　　民　　國　　110 　年　　6 　　月　　30　　日
                    民事第二十一庭
                        審判長法  官  翁昭蓉
                              法  官  鍾素鳳
                              法  官  羅惠雯
正本係照原本作成。
如不服本判決，應於收受送達後20日內向本院提出上訴書狀，其
未表明上訴理由者，應於提出上訴後20日內向本院補提理由書狀
（均須按他造當事人之人數附繕本）。上訴時應提出委任律師或
具有律師資格之人之委任狀；委任有律師資格者，另應附具律師
資格證書及釋明委任人與受任人有民事訴訟法第466 條之1第1項
但書或第2項所定關係之釋明文書影本。如委任律師提起上訴者
，應一併繳納上訴審裁判費。
中　　華　　民　　國　　110 　年　　7 　　月　　1 　　日
   　　　　　　　　　　　 　　書記官　洪秋帆　　　　　　　　　
附表一：
編號 門牌號碼 建物名稱 建物坐落土地 備註 1 新北市○○區○○○0○0號 新北市○○區○○段0000○號 （即重測前ＯＯＯ段ＯＯＯ小段22建號） 新北市○○區○○段0000地號土地 （即重測前ＯＯＯ段ＯＯＯ小段5之12地號土地） 1、重測前ＯＯＯ段    ＯＯＯ小段5 之    12地號土地係分    割自重測前樹林    口段ＯＯＯ小段    5之2地號土地。 2、重測前ＯＯＯ段    ＯＯＯ小段5 之    13、5 之14地號    土地係分割自重    測前ＯＯＯ段樹    林口小段5 之11    地號土地。 3、訴外人劉占達於民國84年11月10日將其對左列建物之應有部分贈與劉意洲。 2 新北市○○區○○○0○0號 新北市○○區○○段0000○號 （即重測前ＯＯＯ段ＯＯＯ小段23建號） 新北市淡水區ＯＯ段 1263地號土地 （即重測前ＯＯＯ段ＯＯＯ小段5之12地號土地）  3 新北市○○區○○○0○0號 新北市○○區○○段0000○號 （即重測前ＯＯＯ段ＯＯＯ小段24建號） 新北市淡水區ＯＯ段1263、1265地號土地 （即重測前ＯＯＯ段ＯＯＯ小段5之12、5之13地號土地）  4 新北市○○區○○○0○0號 新北市○○區○○段0000○號 （即重測前ＯＯＯ段ＯＯＯ小段27建號） 新北市淡水區ＯＯ段1263地號土地 （即重測前ＯＯＯ段ＯＯＯ小段5之12地號土地）  5 新北市○○區○○○0○0號 新北市○○區○○段0000○號 （即重測前ＯＯＯ段ＯＯＯ小段26建號） 新北市淡水區ＯＯ段1265地號土地 （即重測前ＯＯＯ段ＯＯＯ小段5之13地號土地）  6 新北市○○區○○○0○0號 新北市○○區○○段0000○號 （即重測前ＯＯＯ段ＯＯＯ小段25建號） 新北市淡水區ＯＯ段1267地號土地 （即重測前ＯＯＯ段ＯＯＯ小段5之14地號土地）  

附表二:
編號  付款租金金額 （新臺幣）   付款日期   （民國）        利息        計息期間    （民國） 計息 利率 1 360萬元 103年5月26日 103年5月27日起至清償日止 週年利率5% 2 60萬元 104年1月14日 104年1月15日起至清償日止  3 60萬元 105年1月14日 105年1月15日起至清償日止  4 652,630元 106年5月26日 106年5月27日起至清償日止  5 652,630元 107年8月31日 107年9月1日起至清償日止  6 217,553元 108年3月26日 108年3月27日起至清償日止  7 217,554元 108年6月4日 108年6月5日起至清償日止  總計金額：6,540,367元